【裁判字號】    89,重訴,216
【裁判日期】    900321
【裁判案由】    分割共有物
【裁判全文】
臺灣彰化地方法院民事判決  八十九年度重訴字第二一六號
    原      告  寅○○
                卯○○
    右二人共同
    訴訟代理人  洪修三律師    住彰化縣員林鎮○○路○段二四一號
    被      告  乙○○        .
                庚○○○     .
                辛○○       .
                丙○○       .
                林恆源       .
                辰○○       .
                巳○○       .
                午○○       .
                未○○       .
                酉○○       住台北縣中和市○○里○○路一四０號五樓
                申○○       .
                戊○○       .
                丁○○       .
                地○○       .
                甲○○       .
                己○○       .
                壬○○       .
                子○○       .
                癸○○○     .
    右十九人共同
    訴訟代理人  趙惠如律師   住彰化縣彰化市○○路七十三號二樓
    被      告  天○○       住台北縣三重市○○里○○路十六號三樓
                亥○○       住台北縣三重市○○里○○路○段一六０巷三弄六號
                戌○○       .
右當事人間請求分割共有物事件，本院判決如左：
    主    文
兩造共有座落彰化縣鹿港鎮○○段一一六一地號、地目田、面積一０九九六‧三六平
方公尺之土地應予分割，其分割方法如附圖二（乙方案）及附表一所示。
訴訟費用由兩造按附表二所示之比例負擔。
    事    實
甲、原告方面：
一、聲明：請求分割如附圖一（甲方案）所示。
二、陳述：
    （一）坐落彰化縣鹿港鎮○○段第一一六一地號、地目田、使用分區別一般農業
          區、面積一０九九六‧三六平方公尺為兩造所共有，各共有人之應有部分
          如附表二所示。系爭土地雖為農牧用地，並無因物之使用目的不能分割或
          定有不分割之期限，惟兩造因無法協議分割，基於共有人之分割共有物請
          求權，原告自得依民法第八百二十三條及農業發展條例第十六條第四款之
          規定訴請分割系爭土地。
    （二）同意被告主張由原告二人保持共有，但不同意被告之分割方法，因被告主
          張分割方法中由地政機關繪製之現場圖觀之Ｂ部分為既有道路，可能會分
          到一部分畸零地。
三、證據：提出土地登記簿謄本、地籍圖謄本、戶籍謄本、分割方案圖為證，並聲請
          勘測現場。
乙、被告方面：
一、被告午○○、地○○、丁○○、乙○○、己○○、癸○○○、甲○○、未○○、
    酉○○、申○○、丙○○、辛○○、庚○○○、子○○、己○○、辰○○、巳○○、戊○○、壬○○方面：
    （一）聲明：如主文。
    （二）陳述：同意分割，但不同意原告之分割方案，系爭土地實際上只有三人在
          耕作，但共有人有二十餘人，分割方案應考慮多數人之利益；被告等均同
          意彰化縣鹿港地政事務所於八十九年十二月二十八日89年鹿土測字第一六
          一二００號函送之土地複丈成果圖之分割方案，於分割後被告地○○、徐
          宏、甲○○等三人，被告午○○、未○○、酉○○、申○○、戊○○、徐
          銘聰等六人，被告壬○○、乙○○、己○○、子○○、癸○○○、丙○○
          、丑○○、辛○○、庚○○○、丁○○等十人乃分別按原應有部分保持共
          有。
二、被告天○○、戌○○、亥○○等經合法通知，未於最後言詞辯論其日到場，惟據
    其前辯論期日之聲明及陳述如下：
    同意分割，但不同意原告之分割方法；請求分割後，每人都留有道路，且希望能
    公平分割，不能只考慮應有部分大小。
丙、本院依聲請履勘現場，並囑託彰化縣鹿港地政事務所派員會同測量，製有勘驗筆
    錄及複丈成果圖附卷。
    理    由
一、被告天○○、戌○○、亥○○，經合法通知未於最後言詞辯論其日到場，經核均
    無民事訴訟法第三百八十六條各款所列情形，爰依原告之聲請，由其一造辯論而
    為判決。
二、原告主張坐落彰化縣鹿港鎮○○段第一一六一地號、地目田、使用分區別為一般
    農業區、面積一０九九六‧三六平方公尺為兩造所共有，各共有人之應有部分如
    附表二所示。系爭土地雖為農牧用地，並無因物之使用目的不能分割或定有不分
    割之期限，惟因兩造間無法達成分割之協議等事實，業據其提出與所述相符之土
    地登記謄本及地籍圖謄本為證，並為被告等人所不爭執，自堪信為真實。
三、按八十九年一月二十六日新修正公布施行之農業發展條例第十六條第四款：「本
    條例中華民國八十九年一月四日修正施行前之共有之耕地，得分割為單獨所有」
    ，系爭土地為原告寅○○、卯○○分別於民國五十三年及五十六年間取得共有，
    業據原告提出土地登記謄本為證，自得分割為單獨所有。又按各共有人，除因物
    之使用目的不能分割或共有人間定有不分割之期限外，得隨時請求分割共有物，
    此觀民法第八百二十三條第一項之規定甚明。本件前開土地既合於判決分割之要
    件，則原告本於土地共有人之分割請求權訴請判決分割，於法自屬有據，應予准
    許。次查，農地之分割，乃以防止細分為原則，此由農業發展條例第十六條規定
    ，每宗耕地分割後每人所有面積未達０‧二五公頃者，不得分割觀之甚明，是原
    告寅○○、卯○○等二人，被告地○○、辰○○、甲○○等三人、被告午○○、
    未○○、酉○○、申○○、戊○○、巳○○等六人、被告壬○○、乙○○、己○○、子○○、癸○○○、丙○○、林恆源、辛○○、庚○○○、丁○○等十人，
    分別表示願意於分割後保持共有，依八十九年七月十九日公佈之耕地分割執行要
    點第十二點規定：「依本條例第十六條第三款或第四款規定申請分割之耕地，應
    分割為單獨所有。但耕地之部分共有人協議就其應有部分，仍維持共有者，不在
    此限。」及依前開農業發展條例第十六條之規定，為保持耕地之較大面積，以利
    耕作，應准其等於分割後仍保持共有。
四、次按分割共有物，除公平原則外，應依共有物之性質，斟酌其分割後之經濟效用
    ，而為適當之分配。經查系爭共有土地，依本院於八十九年十月十七日會同彰化
    縣鹿港地政事務所測量原勘驗現場結果，為一不等邊梯形，北邊有堤岸道路、南
    邊有台十七號道路，對外聯絡堪稱便利，有本院勘驗筆錄及該所繪製之土地複丈
    成果圖在卷可按。從兩造所提出之分割方案圖雖均採東南、西北向分割，惟依原
    告提出之分割方案（即如附圖一之甲方案），將共有土地分割成Ａ、Ｂ、Ｃ三部
    分，其中Ａ部分又劃分成二十一筆土地，編號Ａ21為道路用地由全體共有人共有
    ，編號Ａ20由原告二人維持共有，其餘土地分割為十九筆。然查，該方案除編號
    Ａ20土地之面積較大外，其餘編號Ａ１—Ａ19土地面積狹長，不利於耕作及分割
    後之經濟效用與農業發展條例第十六條之立法意旨不相符合；且編號Ａ21劃分成
    道路由全體共有人共有，雖便利Ａ部分土地所有人通行，卻使得各共有人分割後
    單獨所有土地之面積縮減，以後仍可能會發生法律上之爭執。況原告所提分割並
    未慮及被告地○○等三人、午○○等六人、壬○○等十分於分割後仍欲保持共有
    之意願，基於系爭土地為耕地，為便利於耕作及土地細分之程度與其市場之價值
    成明顯反比之事實，實不宜採取原告所提之分割方案。再依被告所提出之分割方
    案（即如附圖二之乙方案），將系爭土地分割成Ａ、Ｂ、Ｃ、Ｄ、Ｅ、Ｆ、Ｇ七
    部分，其中（１）由天○○所分得之編號Ａ部分、亥○○所分得之編號Ｂ部分及
    戌○○所分得之編號Ｃ部分土地，尚屬方正，不僅利於耕作，且均各有對外聯絡
    之道路，堪稱便利。（２）就Ｄ、Ｅ、Ｆ、Ｇ部分，兩造均表示分割後部分共有
    人仍願維持共有關係，其共有關係如附表一所載，應尊重當事人意願；且分割後
    各筆土地均面臨道路，交通亦為便利。（３）另據被告等人陳述，該地平時由地
    ○○、午○○、壬○○等三人在耕作，此亦有原告所提鹿港東石段一一六一號田
    ，原分管人員及位置示意圖在卷可參，採乙方案分割後，各部分土地面積較大，
    不僅利於耕作且符合經濟效用。與甲方案相比，乙方案更能符合大多數共有人之
    利益均衡、規劃使用及能使系爭土地發揮最大之效用，本院認以如附圖二（乙方
    案）所示之分割方式為宜，爰判決分割如主文第一項所示。
五、另被告之行為，按當時之訴訟程度為伸張權利所必要，爰命原告負擔一部分訴訟
    費用。
六、本件事證已臻明確，兩造其餘攻擊防禦方法，與本件判決結果不生影響，無一一
    審究之必要，附此敘明。
七、據上論結，本件原告之訴為有理由，依民事訴訟法第三百八十五條第一項、第八
    十一條第二款、第八十五條第一項但書，判決如主文。
中      華      民      國    九十      年      三      月    二十一    日
                                    臺灣彰化地方法院民事第一庭
                                        法      官    陳  秋  錦
右為正本係照原本作成
如對本判決上訴，須於判決送達後廿日內向本院提出上訴狀
中      華      民      國    九十      年      三      月              日
                                        法院書記官    范  鳳  月
附表一：
坐落彰化縣鹿港鎮○○段一一六一號土地分割方案：
一、附圖二編號Ｅ部分面積二七三九‧二九平方公尺土地歸原告寅○○、卯○○取得
    按原應有部分比例共有取得。
二、附圖二編號Ａ部分面積一六八‧八一平方公尺土地歸被告天○○取得。
三、附圖二編號Ｂ部分面積一六八‧八一平方公尺土地歸被告戌○○取得。
四、附圖二編號Ｃ部分面積一六八‧八一平方公尺土地歸被告亥○○取得。
五、附圖二編號Ｄ部分面積一八七七‧０四平方公尺土地歸被告地○○、辰○○、甲○○按原應有部分比例共有取得。
六、附圖二編號Ｆ部分面積二七一０‧七六平方公尺土地歸被告午○○、未○○、酉
    ○○、申○○、戊○○、巳○○按原應有部分比例共有取得。
七、附圖二編號Ｇ部分面積三一六二‧八四平方公尺土地歸被告壬○○、乙○○、己○○、子○○、癸○○○、丙○○、林恆源、辛○○、庚○○○、丁○○按原應
    有部分比例共有取得。
附表二：
坐落彰化縣鹿港鎮○○段一一六一號土地各共有人之應有部分比例暨訴訟費用負擔比
例如下：
寅○○，七０三０００分之六九六二三，即0000000分之二０八八六九。
卯○○，七０三０分之一０五五，即0000000分之三一六五００。
乙○○、己○○、壬○○、子○○、癸○○○公同共有，七０三０分之六二二，即0
        000000分之一八六六００。
庚○○○，七０三分之二四，即0000000分之七二０００。
辛○○，七０三分之十二，即0000000分之三六０００。
丙○○，七０三分之十二，即0000000分之三六０００。
林恆源，七０三分之十二，即0000000分之三六０００。
辰○○，七０三分之三０，0000000分之九００００。。
巳○○，七０三分之五０，即0000000分之一五００００。
午○○，七０三分之十九，即0000000分之五七０００。
未○○，七０三０分之八一，即0000000分之二四三００。
酉○○，七０三０分之八一，即0000000分之二四三００。
申○○，，七０三０分之八一，即0000000分之二四三００。
戊○○，七０三分之八０，即0000000分之二四００００。
丁○○，七０三分之八０，即0000000分之二四００００。
地○○，七０三分之三０，即0000000分之九００００。
甲○○，七０三分之六０，即0000000分之一八００００。
天○○，0000000分之三二三七七。
亥○○，0000000分之三二三七七。
戌○○，0000000分之三二三七七。


司法院資訊處製作；財團法人民間司法改革基金會備份。
